ACORDAO-COMPLETO-2368372

ACÓRDÃO 849/2020 ATA 3/2020 - PRIMEIRA CÂMARA

VISTOS, relatados e discutidos estes autos que tratam de pedido de reexame interposto pelo Sr. Sebastiao Campos em face do Acórdão 2244/2019-TCU-Primeira Câmara, por meio do qual esta Corte de Contas considerou ilegal o ato de alteração de aposentadoria emitido em favor do recorrente em razão da averbação de tempo rural sem o recolhimento das contribuições previdenciárias;
ACORDAM os ministros do Tribunal de Contas da União, reunidos em Sessão da 1ª Câmara, ante as razões expostas pelo relator e com fundamento nos arts. 33 e 48 da Lei 8.443/1992, em:
9.1. conhecer do presente pedido de reexame para, no mérito, negar-lhe provimento;
9.2. dar ciência desta deliberação à Universidade Federal do Espírito Santo.

Pedido de reexame interposto em face de decisão do TCU que considerou ilegal o ato de alteração emitido em favor do recorrente.

Primeira Câmara

Universidade Federal do Espírito Santo.

3. Recorrente: Sebastiao Campos (XXX.167.547-XX).

Ministro Walton Alencar Rodrigues.

13.1. Ministros presentes: Walton Alencar Rodrigues (Presidente) e Vital do Rêgo (Relator).
13.2. Ministro-Substituto convocado: Marcos Bemquerer Costa.
13.3. Ministro-Substituto presente: Weder de Oliveira.

JULIA MAGEVSKI

VITAL DO RÊGO

Ministro Benjamin Zymler.

Adoto como relatório, com os devidos ajustes de forma, a instrução elaborada no âmbito da Secretaria de Recursos (peça 64) , com a qual se manifestou de acordo o corpo gerencial daquela unidade técnica especializada (peça 65) , a seguir transcrita:
INTRODUÇÃO	
1.	Trata-se de pedido de reexame (peça 54) , interposto pelo Sr. Sebastião Campos contra o Acórdão 2244/2019-TCU-Primeira Câmara (peça 44) .
1.1. A deliberação recorrida apresenta o seguinte teor:
VISTOS, relatados e discutidos estes autos que tratam de atos iniciais e de alteração de aposentadoria emitidos no âmbito da Universidade Federal do Espírito Santo em favor dos Srs. Sebastiao Campos, Wilson Ferreira da Fonseca e Júlia Magevski, 
ACORDAM os Ministros do Tribunal de Contas da União, reunidos em sessão da 1ª Câmara, ante as razões expostas pelo Relator, e com fundamento no art. 71, incisos III e IX, da Constituição Federal, arts. 1º, inciso V, 39, inciso II, e 45 da Lei nº 8.443/92 e art. 262, § 2º, do Regimento Interno, em: 
9.1. considerar ilegais os atos de concessão de aposentadoria dos Srs. Sebastião Campos (XXX.167.547-XX) , Wilson Ferreira da Fonseca (XXX.395.206-XX) e Julia Magevski (XXX.174.177-XX) , negando-lhes os registros correspondentes; 
9.2. dispensar a devolução dos valores indevidamente recebidos de boa-fé, nos termos do Enunciado 106 da Súmula de Jurisprudência desta Corte; 
9.3. determinar à Universidade Federal do Espírito Santo que adote as seguintes providências: 9.3.1. faça cessar, no prazo de 15 (quinze) dias, contado a partir da ciência desta deliberação, os pagamentos decorrentes dos atos impugnados, sob pena de responsabilidade solidária da autoridade administrativa omissa, consoante disposto nos arts. 71, inciso IX, da Constituição Federal e 262 do Regimento Interno desta Corte; 
9.3.2. dê ciência, no prazo de 15 (quinze) dias, do inteiro teor desta deliberação aos interessados, alertando-os de que o efeito suspensivo proveniente da interposição de eventuais recursos não os exime da devolução dos valores percebidos indevidamente após a respectiva notificação, caso esses não sejam providos; 
9.3.3. encaminhe ao Tribunal, no prazo de 15 (quinze) dias contados da ciência da decisão, documento apto a comprovar que os interessados tiveram conhecimento do presente acórdão; 9.3.4. orientar os interessados que poderão optar entre recolher de forma indenizada a contribuição previdenciária relativa ao tempo rural e de aluno aprendiz ou ter os seus proventos proporcionalizados; 
9.4. determinar à SEFIP que: 
9.4.1. oriente o órgão jurisdicionado no sentido de que poderão ser editados novos atos de aposentadoria em favor dos interessados, desde que escoimados das irregularidades verificadas nos presentes autos, os quais deverão ser submetidos a novo julgamento por esta Corte de Contas, nos termos do art. 262, § 2º, do RITCU;
9.4.2. monitore o cumprimento das determinações constantes do subitem 9.3 acima, representando ao Tribunal em caso de não atendimento; 
9.5. dar ciência do inteiro teor desta deliberação aos interessados e ao órgão jurisdicionado.
 (sublinhamos) 
HISTÓRICO
2.	O ato de alteração da concessão de aposentadoria do recorrente, que integralizou os proventos, foi considerado ilegal em razão de averbação de tempo rural sem a comprovação do recolhimento da contribuição previdenciária correspondente (31 anos, 1 mês e 1 dia) .
2.1. Irresignado, o recorrente interpôs o presente pedido de reexame, que se fundamenta nas alegações que, adiante, passar-se-á a relatar.
EXAME DE ADMISSIBILIDADE
3.	Reitera-se o exame preliminar de admissibilidade (peça 57) , ratificado à peça 60 pelo Excelentíssimo Senhor Vital do Rêgo, que entendeu pelo conhecimento do recurso, uma vez que preenchidos os requisitos do art. 48 da Lei 8.443/1992, c/c os arts. 285 e 286, parágrafo único, do RI/TCU, suspendendo-se os efeitos dos itens 9.1, 9.3, 9.3.1 e 9.3.4 do Acórdão 2244/2019-TCU-Primeira Câmara.
EXAME DE MÉRITO
4.	Constitui objeto do presente recurso avaliar se há possibilidade de averbação de tempo rural sem as devidas contribuições previdenciárias para concessão de aposentadoria do Regime Próprio de Previdência Social (RPPS) .
5.	Da averbação de tempo rural sem as devidas contribuições previdenciárias 
5.1. Defende a licitude da averbação do tempo rural com base nas seguintes alegações:
5.2. exerceu atividade rural há mais de 70 anos e que na época somente era necessário, para fins da contagem do tempo, "a comprovação da atividade", sendo que "fez essa comprovação perante o INSS, que emitiu a correspondente certidão de tempo de serviço";
5.3. a Emenda Constitucional nº 20/1998, nos termos do art. 4º, estabeleceu que "o tempo de serviço rural seria contado como tempo de contribuição";
5.4. a certidão de averbação, emitida pelo INSS, está em conformidade com o inciso X do art. 58 do Decreto nº 611/92, o qual dispõe que "o tempo de serviço do segurado trabalhador rural anterior à competência novembro de 1991, independentemente das contribuições", sendo que a dispensa, no período em questão, foi tratada no RESP 576741, relatado pelo ministro Hélio Quaglia Barbosa;
5.5. os valores de eventuais contribuições previdenciárias cobradas pelo TCU encontram-se fulminados pela prescrição, pois o prazo para ação de cobrança desse tipo de obrigação prescreve em cinco anos,  conforme disposto no art. 174 do Código Tributário Nacional (Lei nº 5.172/66) e o art. 201, § 9º, da Constituição Federal (CF) assegura a contagem recíproca do tempo de contribuição na Administração Pública e na atividade privada, rural e urbana;
5.6. está amparado pelo art. 54 da Lei 9.784/99, segundo o qual o direito da Administração Pública de anular os atos administrativos de que decorram efeitos favoráveis para os destinatários decai em cinco anos, contados da data em que foram praticados, salvo comprovada má-fé, pois se aposentou há aproximadamente 30 anos; e
5.7. o processo é nulo, considerando que não foram observadas garantias constitucionais do devido processo legal, visto que não teve conhecimento de seu teor, sendo que a decisão que determinou o cancelamento da averbação do período de serviço rural o apanhou de surpresa.
Análise:
6.	Convém registrar, de pronto, que o ato de aposentadoria inicial do Sr. Sebastião Campos com vigência a partir de 21/03/1994 (proventos na proporção 12/35 - tempo de serviço prestado à UFES e sem cômputo de tempo rural) foi considerado legal e registrado pelo Tribunal, conforme item 9.1 do Acórdão 214/2005-TCU-Primeira Câmara, proferido no âmbito do TC Processo 019.752/2003-4, sendo que neste feito foi apreciado a alteração do mencionado ato que integralizou os proventos em razão da averbação de tempo rural, cuja vigência foi a partir de 18/6/1999  (peça 38) .
6.1. Feita essa consignação, convém trazer à baila excerto do relatório que embasa o Acórdão recorrido acerca do ato de alteração de aposentadoria do Sr. Sebastião Campos (peça 46) :
39. Identificou-se, na concessão em tela, averbação de 31 anos, 1 mês e 1 dia de tempo rural, sem comprovação do recolhimento das contribuições previdenciárias correspondentes. Sobre o tema, a jurisprudência pacífica do TCU foi consolidada em 29/2/2012, por meio do Acórdão 414/2012-TCU-Plenário, de relatoria do Ministro Augusto Nardes, o qual aprovou o Enunciado 268 da Súmula da Jurisprudência do TCU, nos seguintes termos: 
O tempo de atividade rural somente poderá ser averbado para fins de aposentadoria no serviço público se recolhidas as respectivas contribuições previdenciárias na época própria ou, posteriormente, de forma indenizada. 
40. Instada a comprovar a regularidade de averbação, a UFES apresentou mapa de tempo de serviço prestado na Universidade, com base no qual fora concedida aposentadoria voluntária por idade, com proventos na proporção de 12/35 avos, em 15/3/1994, assim como requerimento de averbação de tempo de serviço rural para integralização da aposentadoria, amparado em certidão emitida pelo INSS acompanhada por declaração de veracidade e legalidade expedida pela autarquia (peça 2, pg. 6-25) . Não foi apresentado, entretanto, documento que comprove o recolhimento das contribuições previdenciárias referente ao tempo rural averbado. 
41. Em sua defesa (peça 20) , o interessado reproduziu os esclarecimentos prestados pela Universidade, sem, contudo, apresentar comprovante do recolhimento das contribuições devidas, pelo que cabe considerar ilegal a presente concessão. 
42. Cumpre ressaltar que, excluindo-se o tempo rural averbado, o inativo conta apenas com 12 anos, 7 meses e 28 dias de tempo de serviço, insuficientes, portanto, para concessão de aposentadoria integral. Assim, levando-se em conta a idade avançada do inativo (93 anos) , restam duas opções: a) permanecer aposentado, nos moldes atuais, mediante recolhimento da contribuição previdenciária de forma indenizada ou b) passar a receber proventos na proporção de 12/35, como incialmente concedida, desconsiderando-se o tempo rural averbado. (sublinhamos) 
6.2. No voto do relator a quo, Exmo. Sr. Ministro Benjamin Zymler, também foi devidamente abordado as razões que levaram ao julgamento pela ilegalidade do ato concessório do ora recorrente, conforme a seguir transcrito (peça 45) :
28. Por fim, assiste razão à unidade técnica quanto à ilegalidade do ato de alteração de aposentadoria emitido em favor do Sr. Sebastião Campos, alterando a proporcionalidade dos proventos anteriormente concedidos (12/35) mediante a averbação de mais de 30 anos de tempo de serviço rural. 
29. Quanto ao tema, esta Corte de Contas possui firme entendimento no sentido da ilegalidade dos atos de aposentadoria que contemplem a averbação de tempo de serviço rural sem a comprovação do recolhimento da contribuição previdenciária correspondente, uma vez que tal exigência decorre diretamente do § 2º do art. 202 da Constituição Federal de 1988, que previa, em sua redação original, a contagem recíproca do referido tempo com o de contribuição na administração pública e a compensação entre os regimes de previdência social. 
30. Tal entendimento foi firmado por esta Corte de Contas mediante o Acórdão 740/2006-TCU-Plenário, segundo o qual " (...) somente é admissível a contagem recíproca de tempo de serviço rural, para fins de aposentadoria estatutária, mediante comprovação de recolhimento das contribuições previdenciárias, à época da realização dessa atividade". 
31. Por outro lado, cumpre esclarecer que o Plenário do TCU, ao proferir o Acórdão 1.893/2006, resolveu alterar o subitem 9.4 do Acórdão 740/2006-TCU-Plenário, que passou a ter a seguinte redação: 
"9.4. firmar o entendimento de que é possível a contagem recíproca de tempo de serviço rural, para fins de aposentadoria estatutária, mediante comprovação do recolhimento das contribuições previdenciárias, à época da realização da atividade rural ou, mesmo a posteriori, de forma indenizada, nos termos do art. 96, inciso IV, da Lei 8.213/91 c/c o art. 45, §§ 3º e 4º, da Lei 8.212/91." 
32. Deste modo, ao proferir o Acórdão 740/2006-TCU-Plenário, facultou-se aos servidores que tiveram tempo de serviço rural averbado de forma irregular a permanecerem aposentados, desde que efetuassem o recolhimento das contribuições previdenciárias correspondentes de forma indenizada. Veja-se, a propósito, o disposto no inciso IV do art. 96 da Lei nº 8.213/1991: 
"Art. 96. O tempo de contribuição ou de serviço de que trata esta Seção [Da Contagem Recíproca de Tempo de Serviço] será contado de acordo com a legislação pertinente, observadas as normas seguintes: (...) IV - o tempo de serviço anterior ou posterior à obrigatoriedade de filiação à Previdência Social só será contado mediante indenização da contribuição correspondente ao período respectivo, com acréscimo de juros moratórios de zero vírgula cinco por cento ao mês, capitalizados anualmente, e multa de dez por cento. (Redação dada pela Medida Provisória nº 2.187-13, de 2001) (Vide Medida Provisória nº 316, de 2006) ". 
33. Tal questão, inclusive, já se encontra sumulada no âmbito desta Corte de Contas, in verbis: Súmula nº 268 do TCU "O tempo de atividade rural somente poderá ser averbado para fins de aposentadoria no serviço público se recolhidas as respectivas contribuições previdenciárias na época própria ou, posteriormente, de forma indenizada."
34. Assim sendo, mostra-se patente a ilegalidade do ato de alteração de aposentadoria emitido em favor do Sr. Sebastião Campos, impondo-se, em consequência, a negativa do seu registro e a consequente manutenção do ato originário de aposentadoria, tal como anteriormente concedido
6.3. Quanto à alegação da decadência, convém mencionar que o ato de aposentadoria/pensão, por ser de natureza complexa, somente se aperfeiçoa com o exame pelo Tribunal de Contas, nos termos do art. 71, III, da Constituição Federal, dos incisos V e X do art. 1º da Lei Orgânica do TCU (Lei 8.443/1992) e do inciso III do art. 17 do Regimento Interno/TCU, que estabelecem a competência das Câmaras do Tribunal para apreciar, para fins de registro, a legalidade de atos de concessão de aposentadoria, como no caso do recorrente, competência que abrange a apreciação, inclusive, da composição do benefício se necessário. 
6.4. Insta ressalvar que esta Corte de Contas não está revendo o ato administrativo da UFES, mas apreciando o ato de concessão de aposentadoria do recorrente, para fins de registro, no que tange à legalidade do ato concessivo apresentado pela autoridade administrativa. 
6.5. Assim, deve-se analisar o argumento do instituto da decadência sob a perspectiva do ato que está sendo apreciado, no caso concreto, o ato de aposentadoria que deve observar as regras estabelecidas na Súmula Vinculante 3 do Supremo Tribunal Federal (STF) : 
Nos processos perante o tribunal de contas da união asseguram-se o contraditório e a ampla defesa quando da decisão puder resultar anulação ou revogação de ato administrativo que beneficie o interessado, excetuada a apreciação da legalidade do ato de concessão inicial de aposentadoria, reforma e pensão. 
6.6. Positivando o entendimento jurisprudencial do STF e desta Corte de Contas, prolatou-se o Acórdão 587/2011-TCU-Plenário, Relator Ministro Valmir Campelo, no qual se firmou entendimento no sentido de que "o TCU, diante de constatação que possa levar à negativa de registro de ato de admissão de pessoal e de concessão de aposentadoria, reforma e pensão, deve assegurar aos beneficiários a oportunidade do uso das garantias constitucionais do contraditório e da ampla defesa, sempre que transcorrido lapso temporal superior a cinco anos quando da apreciação". 
6.7. No mesmo sentido destaca-se o MS 24.859 do STF em que se tratou da aplicação do prazo decadencial previsto no art. 54 da Lei 9.784/1999 aos processos do TCU, concluindo que o prazo de 5 anos mencionado naquele artigo tem seu termo inicial a contar do registro da concessão pelo Tribunal de Contas da União. 
EMENTA: CONSTITUCIONAL. ADMINISTRATIVO. PENSÃO. T.C.U.: JULGAMENTO DA LEGALIDADE: CONTRADITÓRIO. PENSÃO: DEPENDÊNCIA ECONÔMICA. 
I.- O Tribunal de Contas, no julgamento da legalidade de concessão de aposentadoria ou pensão, exercita o controle externo que lhe atribui a Constituição Federal, art. 71, III, no qual não está jungindo a um processo contraditório ou contestatório. Precedentes do STF. 
II.- Inaplicabilidade, no caso, da decadência do art. 54 da Lei 9.784/99.
6.8. Este entendimento encontra-se, inclusive, sumulado pelo TCU: 
Súmula 278 
Os atos de aposentadoria, reforma e pensão têm natureza jurídica de atos complexos, razão pela qual os prazos decadenciais a que se referem o § 2º do art. 260 do Regimento Interno e o art. 54 da Lei nº 9.784/99 começam a fluir a partir do momento em que se aperfeiçoam com a decisão do TCU que os considera legais ou ilegais, respectivamente. 
6.9. Destarte, constata-se que o ato de alteração de aposentadoria em análise passou a viger a partir de 18/6/1999, sendo disponibilizada ao TCU em 30/1/2001 (conforme formulário SisacNet à peça 38) , tendo sido julgada sua ilegalidade em 12/3/2019, Acórdão 2244/2019-TCU-Primeira Câmara, Relator Ministro Benjamin Zymler (peça 44) , cujo interstício foi superior ao lapso quinquenal aludido, razão pela qual houve necessidade de chamamento do recorrente ao juízo a quo, nos moldes da jurisprudência pátria, conforme ofício constante das peças 7 e 13, bem assim a resposta apresentada pelo inativo, objeto da peça 20.  
6.10. Assim, não há que falar em decadência nem de lesão ao devido processo legal e muito menos nulidade do processo, pois os procedimentos estabelecidos foram devidamente observados e o ora recorrente pode apresentar sua defesa antes do julgamento pela Corte de Contas Federal do seu ato concessório de alteração de aposentadoria que integralizou seus proventos em decorrência da averbação de 31 anos, 1 mês e 1 dia de tempo rural.
6.11. Cabe mencionar ainda que não socorre ao recorrente o fato de a certidão do INSS ter sido emitida anterior à EC nº 20/98 e o exercício da atividade rural referir-se a período antes novembro de 1991 (peça 11) , pois a inativação, conforme registro constante do item 6 deste exame, ocorreu após Constituição Federal de 1998, que, em sua redação original, já constava a exigência do recolhimento das contribuições previdenciárias, para fins de contagem recíproca, de períodos relativos ao Regime Geral de Previdência Social (RGPS) , sejam de atividades urbanas ou rurais, conforme se depreende da recente deliberação adotada pela c. 1ª Câmara, cujo excerto do relatório e voto revisor que embasam o Acórdão 3973/2019-TCU-Primeira Câmara transcreve-se a seguir:
Relatório
11. Em relação ao tema, destaque-se que a obrigatoriedade do recolhimento da contribuição previdenciária deriva da própria Constituição Federal, em seu artigo 202, §2º, na redação original, ou o atual artigo 201, §9º. Tal circunstância tem sido reiteradamente afirmada pelo STF, conforme apontado no Voto condutor do Acórdão 4216/2017-TCU-Primeira Câmara, de relatoria do Ministro Benjamin Zymler, que apresenta a ementa da decisão exarada nos autos do Mandado de Segurança 33.482, da relatoria do Ministro Luiz Fux:
AGRAVO REGIMENTAL EM MANDADO DE SEGURANÇA. SERVIDOR PÚBLICO. APOSENTADORIA. CONTAGEM DE TEMPO DE ATIVIDADE RURAL. NECESSIDADE DE COMPROVAÇÃO DO RECOLHIMENTO DAS CONTRIBUIÇÕES PREVIDENCIÁRIAS PARA A CONCESSÃO DE APOSENTADORIA PELO REGIME PRÓPRIO DE PREVIDÊNCIA SOCIAL. CONCESSÃO DE APOSENTADORIA. ATO COMPLEXO. TERMO INICIAL DO PRAZO PREVISTO NO ART. 54 DA LEI 9.784/1999. AGRAVO REGIMENTAL A QUE SE NEGA PROVIMENTO. 
1. A contagem recíproca de tempo de serviço rural para a aposentadoria no serviço público (regime próprio) pressupõe o recolhimento das contribuições previdenciárias correspondentes. Precedentes: MS 28.917/DF, Rel. Min. Rosa Weber, Primeira Turma, DJe 28.10.2015; MS 28.668/DF, Rel. Min. Ricardo Lewandowski, Segunda Turma, Dje 11.06.2014; MS 28.929/DF, Rel. Min. Cármen Lúcia, Plenário, DJe 14/1/2011; MS 26.391, Rel. Min. Marco Aurélio, Plenário, DJe 6/6/2011; RE 600.582/RS, Rel. Min. Cármen Lúcia, Primeira Turma, DJe 21.2.2011. 
2. Os precedentes desta Suprema Corte tiveram por fundamento o art. 201, § 9º, da Constituição da República, que tratou, para efeito de aposentadoria, da possibilidade de contagem recíproca de tempo de contribuição na Administração Pública e na atividade privada, rural e urbana, o qual, embora tenha sido renumerado, constava da redação original da Constituição Federal como art. 202, § 2º.
3. In casu, não houve aplicação retroativa da EC nº 20/1998, tendo sido observado o entendimento firmado por esta Corte em relação à aplicação da legislação vigente por ocasião do preenchimento dos requisitos para a aposentadoria. 
4. O ato de aposentadoria de agentes públicos é complexo e somente se aperfeiçoa após o seu registro junto ao TCU. A partir desse momento é que começa a correr o prazo estabelecido pelo art. 54 da Lei nº 9.784/1999. 
5. Agravo regimental a que se NEGA PROVIMENTO" (MS 33482 Agr, Relator Min. Luiz Fux, Primeira Turma, julgado em 16/8/2016, DJe 31/8/2016) .
12. Considerando que a vigência da aposentadoria da interessada é posterior à edição da CF88 (mais precisamente 13/2/1995) , o recolhimento de contribuição previdenciária já era requisito necessário para a averbação de tempo rural quando de sua aposentação. Ademais, a Certidão de Tempo de Serviço também foi emitida posteriormente à promulgação da Constituição Federal, logo, à época, tal recolhimento já era exigido.
13. Assim, seu argumento não merece acolhida, cabendo proposta de julgamento pela ilegalidade do ato e recusa de seu registro.
Voto revisor
 (...) 
Entendo necessário esclarecer o teor do Acórdão 740/2006-TCU-Plenário, mencionado pelo Relator em seu voto complementar, notadamente porque naquela ocasião o TCU não admitiu a contagem do tempo rural sem contribuição, para fins de aposentadoria no regime estatutário, conforme se depreende da ementa do referido julgado:
Sumário: PESSOAL. APOSENTADORIA. CONTAGEM DE TEMPO DE SERVIÇO. ATIVIDADE RURAL. AUSÊNCIA DE PAGAMENTO DAS CONTRIBUIÇÕES PREVIDENCIÁRIAS. ILEGALIDADE. 
1. É ilegal o ato de aposentadoria que inclui, no cômputo do tempo de serviço, período de atividade rural, sem a comprovação do recolhimento, na época, das contribuições previdenciárias.
2. Conformação da jurisprudência do TCU à do Supremo Tribunal Federal, do Superior Tribunal de Justiça e dos Tribunais Regionais Federais, no tocante à exigência do recolhimento das contribuições previdenciárias, para a legalidade do cômputo do tempo rural.  
Na ocasião, a Sefip havia proposto a legalidade das aposentadorias ao argumento de que todas as certidões - assim como os atos de aposentadoria - eram anteriores à edição da MP 1.523/96 - que instituiu a obrigatoriedade do recolhimento das contribuições previdenciárias.
 (...) 
Mencionei, na ocasião, o voto proferido pela Ministra Laurita Vaz no Recurso Especial 497.143/RS:
"O Supremo Tribunal Federal, interpretando o art. 202, § 2º da Constituição, em sua redação original, entendeu que o dispositivo garantia, especificamente, a contagem recíproca do tempo de contribuição na administração pública e atividade privada, esta última urbana ou rural, e não o aproveitamento simples de tempo de serviço (ADI-MC 1664, Tribunal Pleno, rel. Min. Octávio Gallotti, DJ de 19/12/1997) .
Diante da exegese atribuída à norma constitucional, o Superior Tribunal de Justiça firmou sua jurisprudência no sentido de que o tempo de serviço rural anterior à Lei nº 8.213/91 pode ser utilizado para fins de contagem recíproca tão-somente quando recolhidas, à época da sua realização, as contribuições previdenciárias.
De toda a jurisprudência arrolada, fica evidente que para qualquer hipótese de contagem recíproca de tempo de serviço haverá de ser, necessariamente, tempo de contribuição na administração pública e na atividade privada, esta última urbana ou rural, e não o aproveitamento simples de tempo de serviço.
A possibilidade a que se refere o § 2º do art. 55 da Lei 8.213/91 - o tempo de serviço rural anterior à vigência dessa lei será computado independentemente do recolhimento das contribuições a ele correspondentes - tem aplicação apenas no Regime Geral de Previdência. O caput do art. 55, que faz remissão ao art. 11, afasta qualquer dúvida sobre a finalidade do regramento constante dos incisos do art. 55.
Mesmo pela redação anterior à aprovada pela Lei 9.528/97, a Lei 8.213/91, com base nos art. 55, § 2º e 143, o aproveitamento de tempo de serviço rural anterior a novembro de 1991 era autorizado apenas para a obtenção do benefício mínimo, sendo vedada a sua utilização para efeito de carência, de contagem recíproca e de averbação de tempo de serviço de que tratam os artigos 94 e 99 dessa lei, salvo se o segurado comprovasse recolhimento das contribuições relativas ao respectivo período, feito em época própria". (destaque do original) 
6.12. O tempo de recebimento do benefício ampliado em decorrência da integralização dos proventos pela averbação do tempo rural (20 anos) e até mesmo a idade do inativo (94 anos) não tem o condão de tornar legal o que é ilegal, conforme razões que levaram a prolação do Acórdão 3973/2019-TCU-Primeira Câmara, particularmente no caso concreto em que o Sr. Sebastião Campos tem direito a proventos proporcionais na razão de 12/35, cujo ato já foi considerado legal e registrado pelo Tribunal. 
6.13. Não procede também a alegação do recorrente de que os valores das contribuições sociais estão prescritos, nos termos do Código Tributário Nacional, tendo em vista que a jurisprudência do Tribunal permite que o recolhimento seja feito na atualidade de forma indenizada, o que já foi facultado ao recorrente, nos termos do item 9.3.4. do Acórdão recorrido. Assim, caso deseje manter os proventos integrais terá que indenizar o tempo rural necessário. Caso contrário, voltará a receber os proventos proporcionais. 
6.14. Por fim, convém salientar que a ementa transcrita na peça recursal referente ao RESP 576741, relatado pelo ministro Hélio Quaglia Barbosa, só confirma e reforça o entendimento do Tribunal expresso na transcrição do item 6.11 deste exame, conforme a seguir demonstrado:
PREVIDENCIÁRIO. EMBARGOS DE DIVERGÊNCIA. RECONHECIMENTO DE TEMPO DE SERVIÇO RURAL PARA CONTAGEM DE APOSENTADORIA URBANA. RGPS. RECOLHIMENTO DAS CONTRIBUIÇÕES PREVIDENCIÁRIAS. DESNECESSIDADE. EMBARGOS ACOLHIDOS. 1. Não é exigível o recolhimento das contribuições previdenciárias, relativas ao tempo de serviço prestado pelo segurado como trabalhador rural, ocorrido anteriormente à vigência da Lei n. 8.213/91, para fins de aposentadoria urbana pelo Regime Geral de Previdência Social - RGPS, a teor do disposto no artigo 55, § 2º, da Lei nº 8.213/91. 2. A Constituição Federal de 1988 instituiu a uniformidade e a equivalência entre os benefícios dos segurados urbanos e rurais, disciplinado pela Lei n. 8.213/91, garantindo-lhes o devido cômputo, com a ressalva de que, apenas nos casos de recolhimento de contribuições para regime de previdência diverso, haverá a necessária compensação financeira entre eles. 3. Embargos de divergência acolhidos
 (STJ-EREsp: 576741 RS 2004/0127648-3, Relator: Ministro HÉLIO QUAGLIA BARBOSA, Data de Julgamento: 25/05/2005, 53 - TERCEIRA SEÇÃO, Data de Publicação: --> DJ 06/06/2005 p. 178, -> DJ 06/06/2005 p. 178 - destacamos e sublinhamos) 
6.15. Vê-se que nesse julgado foi garantida a dispensa de recolhimento das contribuições previdenciárias de períodos anteriores a Lei n. 8.213/91 somente para obtenção de benefícios pagos pelo RGPS, sendo que foi feita a ressalva de que se o tempo for utilizado em regime diverso, que no caso em análise é o RPPS, há necessidade do recolhimento das contribuições. 
6.16. Assim, não há como acolher as alegações apresentadas pelo recorrente, devendo proceder a indenização do tempo de atividade rural caso queira continuar a perceber proventos integrais, nos termos do Acórdão recorrido. 
CONCLUSÃO
7.	Em face da análise das razões recursais apresentadas, concluiu-se que há necessidade de comprovação do recolhimento das contribuições previdenciárias na época própria ou, de forma indenizada, na atualidade para fins de obtenção de aposentadoria custeada pelo tesouro nacional (RPPS) de períodos de atividade rural independente da época que foi desempenhada e de lavratura da certidão emitida pelo INSS. Assim, não foram trazidos aos autos nenhum argumento que detenha o condão de modificar o julgado de origem, Acórdão 2244/2019-TCU-Primeira Câmara.
ROPOSTA DE ENCAMINHAMENTO
8. Ante o exposto, submetem-se os autos à consideração superior, propondo-se, com fundamento no art. 48 da Lei 8.443/1992 c/c os artigos 285 e 286, parágrafo único, do RI/TCU:
a) conhecer do recurso e, no mérito, negar-lhe provimento; e
b) cientificar ao recorrente e os demais interessados do acórdão que vier a ser prolatado, ressaltando-se que o relatório e o voto que o acompanharem podem ser consultados no endereço www.tcu.gov.br/acordaos, no dia seguinte ao de sua oficialização.
2. 	O Ministério Público, representado nos autos pelo Procurador Dr. Marinus Eduardo De Vries Marsico, manifestou-se de acordo com a proposição da unidade técnica (peça 66) . 
	É o Relatório.

Miriam Monteiro da Costa (OAB/RJ 179.359) e outros.

Procurador Marinus Eduardo De Vries Marsico.

APOSENTADORIA. ATO DE ALTERAÇÃO CONSIDERADO ILEGAL EM RAZÃO DA AVERBAÇÃO DE TEMPO RURAL SEM O RECOLHIMENTO DAS CONTRIBUIÇÕES PREVIDENCIÁRIAS. PEDIDO DE REEXAME. CONHECIMENTO. NEGATIVA DE PROVIMENTO.

APOSENTADORIA (APOS)

Secretaria de Recursos (Serur).

Em análise, pedido de reexame interposto pelo Sr. Sebastião Campos em face do Acórdão 2244/2019-TCU-Primeira Câmara, por meio do qual esta Corte de Contas considerou ilegal o ato de alteração de aposentadoria emitido em favor do recorrente em razão da averbação de tempo rural sem o recolhimento das contribuições previdenciárias.
O recorrente, em síntese, no recurso juntado na peça 54, sustenta que: 
	(i) exerceu atividade rural há mais de 70 anos e que na época somente era necessário, para fins da contagem do tempo, "a comprovação da atividade", sendo que "fez essa comprovação perante o INSS, que emitiu a correspondente certidão de tempo de serviço; 
	(ii) a Emenda Constitucional nº 20/1998, nos termos do art. 4º, estabeleceu que "o tempo de serviço rural seria contado como tempo de contribuição"; 
	(iii) a certidão de averbação, emitida pelo INSS, está em conformidade com o inciso X do art. 58 do Decreto nº 611/92, o qual dispõe que "o tempo de serviço do segurado trabalhador rural anterior à competência novembro de 1991, independentemente das contribuições", sendo que a dispensa, no período em questão, foi tratada no RESP 576741, relatado pelo ministro Hélio Quaglia Barbosa; 
	(iv) os valores de eventuais contribuições previdenciárias cobradas pelo TCU encontram-se fulminados pela prescrição, pois o prazo para ação de cobrança desse tipo de obrigação prescreve em cinco anos, conforme disposto no art. 174 do Código Tributário Nacional (Lei nº 5.172/66) e o art. 201, § 9º, da Constituição Federal (CF) assegura a contagem recíproca do tempo de contribuição na Administração Pública e na atividade privada, rural e urbana; 
	(v) está amparado pelo art. 54 da Lei 9.784/99, segundo o qual o direito da Administração Pública de anular os atos administrativos de que decorram efeitos favoráveis para os destinatários decai em cinco anos, contados da data em que foram praticados, salvo comprovada má-fé, pois se aposentou há aproximadamente 30 anos; 
	(vi) o processo é nulo, considerando que não foram observadas garantias constitucionais do devido processo legal, visto que não teve conhecimento de seu teor, sendo que a decisão que determinou o cancelamento da averbação do período de serviço rural o apanhou de surpresa.
Na instrução de peça 64, a Serur propõe conhecer do recurso para, no mérito, negar a ele provimento. Nesse sentido, a unidade instrutiva utiliza como fundamentos para seu parecer o voto condutor do acórdão recorrido. Em síntese, a Serur apresentou os seguintes argumentos: 
	(i) a inativação ocorreu após Constituição Federal de 1988, que, em sua redação original, já constava a exigência do recolhimento das contribuições previdenciárias, para fins de contagem recíproca, de períodos relativos ao Regime Geral de Previdência Social (RGPS) , sejam de atividades urbanas ou rurais; 
	(ii) a alteração da aposentadoria ocorreu após a vigência da EC 20/1998, que passou a exigir o tempo de contribuição como requisito de aposentadoria, tempo de contribuição no lugar do tempo de serviço; 
	(iii) no RESP 576741 foi garantida a dispensa de recolhimento das contribuições previdenciárias de períodos anteriores a Lei n. 8.213/91 somente para obtenção de benefícios pagos pelo RGPS, sendo que foi feita a ressalva de que se o tempo for utilizado em regime diverso, que no caso em análise é o RPPS, há necessidade do recolhimento das contribuições; 
	(iv) não procede também a alegação do recorrente de que os valores das contribuições sociais estão prescritos, nos termos do Código Tributário Nacional, tendo em vista que a jurisprudência do Tribunal permite que o recolhimento seja feito na atualidade de forma indenizada, o que já foi facultado ao recorrente, nos termos do item 9.3.4. do acórdão recorrido; 
	(v) o art. 54 da Lei 9.784/1999 não alcança a análise de legalidade realizada pelo TCU quando investido da competência dada pelo art. 71, inciso II, da Constituição Federal de 1988; 
	(vi) o recorrente foi devidamente notificado por meio dos ofícios 7 e 13, apresentando resposta de sua ciência no documento de peça 20, razão pela qual não há que se cogitar afronta ao devido processo legal. 
O Ministério Público junto ao TCU (peça 66) aquiesceu à proposta formulada pela Serur.
-II-
Quanto à admissibilidade, ratifico o entendimento já externado no despacho de peça 60, no sentido de que o recurso interposto deva ser conhecido, eis que preenchidos os requisitos de admissão que regem a espécie.
No tocante ao mérito do apelo, conquanto eu concorde integralmente com a argumentação técnica e precisa elaborada pelo Relator do acórdão recorrido, mantida de forma intocável pela Serur com o aval do MPTCU, entendo que o caso em epígrafe merece desfecho diverso do proposto.
 Preliminarmente, não se nega que a averbação de tempo rural em aposentadoria estatutária só pode ser realizada caso a referida averbação esteja acompanhada da comprovação das contribuições previdenciárias referentes ao período averbado. É nesse sentido a jurisprudência uníssona desta Corte de Contas, materializada no enunciado 268 da Súmula de Jurisprudência do TCU:
O tempo de atividade rural somente poderá ser averbado para fins de aposentadoria no serviço público se recolhidas as respectivas contribuições previdenciárias na época própria ou, posteriormente, de forma indenizada. 
No caso concreto dos autos, vale rememorar que o recorrente foi inicialmente aposentado em 21/3/1994, com provento proporcionais a 12/35. O ato (inicial) referente a essa aposentadoria foi apreciado pela legalidade pelo TCU, por meio do Acórdão 214/2005-TCU-Primeira Câmara. 
Em 18/6/1999 um novo ato foi emitido, consignando a averbação de 31 anos, 1 mês e 1 dia de tempo rural certificado por meio de certidão emitida pelo INSS em 30/3/1998, embora desacompanhada da comprovação das contribuições previdenciárias referentes ao período averbado (peça 2, p. 24) . Este último ato, que integralizou os proventos de aposentadoria do recorrente, é o objeto do presente recurso.
Na prática, esta Corte está diante de um ato de alteração emitido há mais de 20 anos e que tem por beneficiário interessado com mais de 94 anos. Não bastassem essas informações, observo que o recorrente percebe, a título da aposentadoria no cargo de "auxiliar de agropecuária", quantia módica. Consoante se verifica da ficha financeira juntada na peça 67, referente ao mês de setembro de 2019, os proventos integrais pagos ao inativo somam em valores brutos, R$ 2.316,60, restando líquida a quantia de R$ 2.130,95. 
Diante desses fatos, considerando que a idade avançada coloca o recorrente no grupo dos "superidosos", grupo que passou a contar com proteção especial pelo Estatuto do Idoso (art. 3º, § 2º) , entendo que a redução na proporção dos proventos, depois de passados tantos anos, poderia agravar os problemas de saúde que usualmente acometem pessoas nessa faixa etária. 
Portanto, considerando a situação particular do recorrente, propus inicialmente que esta Corte reconsiderasse a irregularidade que maculou o ato de alteração em epígrafe, consubstanciada na averbação de 31 anos, 1 mês e 1 dia de tempo rural sem a comprovação dos recolhimentos previdenciários referentes ao período, e dê provimento ao recurso interposto pelo recorrente para considerar legal o ato de aposentadoria de número Sisac 10790500-04-2000-000043-6, emitido em favor do Sr. Sebastião Campos.
Por seu turno, o Eminente Revisor, Min. Walton Alencar Rodrigues, na sessão de 29/10/2019, pediu vista dos autos por dissentir da proposta então formulada no sentido de dar provimento ao recurso para considerar legal, pelas especificidades do caso concreto, a concessão em comento. 
Nesse aspecto, Sua Excelência propõe aplicar, em casos como o ora tratado, o Enunciado 74 da Súmula de Jurisprudência do TCU, para permitir a manutenção da aposentadoria no limite mínimo de 30/35.
No caso concreto, rememoro que o inativo averbou, em seus assentamentos, 31 anos de tempo rural, consoante certidão emitida pelo INSS (peça 11, p.9) os quais, somados aos 12 anos e 2 meses que ocupou o cargo de "auxiliar de agropecuária", totalizaram mais de 43 anos de serviço.
 Quanto a possível redução nos proventos à razão de 12/35 avos, observo, por oportuno, que, no caso dos autos, em qualquer situação, os proventos do inativo não poderiam ser inferiores ao salário mínimo vigente, no valor atual de R$ 1.045,00, nos termos do art. 40, § 12 da CF/1988 c/c art. 201 § 2º da CF/1988, valor que equivale a 45% dos proventos atuais.
Ocorre que, ao consultar o sistema Siobi, observei que o inativo faleceu na data de 21/11/2019. Diante de tal fato, verifiquei que o ex-servidor instituiu pensão civil em favor da Sra. Luiza Maria Campos, nos termos da Portaria 1.374 da UFES:
PORTARIAS DE 2 DE DEZEMBRO DE 2019
O Reitor da Universidade Federal do Espírito Santo, no uso de suas atribuições legais e estatutárias, resolve:
Nº 1.374 - Conceder pensão civil por morte a LUIZA MARIA CAMPOS, na qualidade de viúva do ex-servidor SEBASTIAO CAMPOS, SIAPE 296724, quota-parte de 01/01 de 50% da aposentadoria, acrescida de uma cota de 10%, com fundamento legal: Art. 23 e Art. 24, parágrafo 1º, inciso II da Emenda Constitucional nº  103/2019, a partir de 21/11/2019, data do óbito. (Processo digital nº 23068.080440/2019-71) .
Do exposto, considero que não há óbices a que o ato de aposentadoria em questão seja julgado pela ilegalidade e assim a decisão original manter-se inalterada com a negativa de provimento ao presente pedido de reexame.
Ante o exposto, VOTO para que seja adotada a minuta de acórdão que ora trago ao exame deste Colegiado.
TCU, Sala das Sessões Ministro Luciano Brandão Alves de Souza, em 11 de fevereiro de 2020.
Ministro VITAL DO RÊGO
Relator

Trata-se de pedido de reexame interposto por Sebastião Campos, ex-servidor da Universidade Federal do Espírito Santo, em face do Acórdão 2244/2019-TCU-Primeira Câmara, que considerou ilegal o ato de alteração da concessão de aposentadoria do recorrente em razão de averbação de tempo rural (31 anos, 1 mês e 1 dia) sem a comprovação do recolhimento das contribuições previdenciárias correspondentes.
O interessado se inativou, em 21/3/1994, na modalidade de aposentadoria voluntária por idade, com proventos proporcionais de 12/35 avos. Esse ato foi considerado legal pelo TCU por meio do Acórdão 214/2005-TCU-Primeira Câmara (TC Processo 019.752/2003-4) .
No presente feito, aprecia-se a alteração do mencionado ato, que integralizou os proventos em razão da averbação de tempo rural, cuja vigência ocorreu a partir de 18/6/1999.
A Secretaria de Recursos e o MP/TCU, em pareceres uniformes, propõem negar provimento ao recurso.
Como bem aduzido pela unidade técnica, nos termos do Enunciado 268, da Súmula da Jurisprudência do TCU: "O tempo de atividade rural somente poderá ser averbado para fins de aposentadoria no serviço público se recolhidas as respectivas contribuições previdenciárias na época própria ou, posteriormente, de forma indenizada".
Pouco importa se a certidão do INSS foi emitida antes da Emenda Constitucional 20/1998 ou se o exercício da atividade rural se refere a período anterior a novembro de 1991, pois tanto a inativação como a alteração da aposentadoria ocorreram após a promulgação da Constituição Federal de 1988, que, em sua redação original, já exigia o recolhimento das contribuições previdenciárias, para fins de contagem recíproca, de períodos relativos ao Regime Geral de Previdência Social (RGPS) , em atividades urbanas ou rurais.  
 Também foi devidamente afastada a alegação de decadência, porquanto o ato de aposentadoria tem natureza complexa e somente se aperfeiçoa com a apreciação do TCU, momento em que começam a fluir os prazos decadenciais previstos nos arts. 54, da Lei 9.784/1999, e 260, §2º, do RI/TCU (Enunciado 278, da Súmula da Jurisprudência do TCU) .
Vale destacar que o interessado foi chamado em oitiva, nos termos do Acórdão 587/2011-TCU-Plenário e do verbete 3 da Súmula Vinculante, oportunidade em que exerceu seu direito à ampla defesa.
O relator, E. Ministro Vital do Rêgo, conquanto concorde com a análise técnica da Serur quanto à matéria pacificada no âmbito desta Corte, apresenta desfecho diverso, considerando o fato de o ato de alteração ter sido emitido há mais de 20 anos e de o beneficiário estar com mais de 94 anos de idade, sendo classificado como "superidoso", grupo que conta com proteção especial (art. 3º, §2º, do Estatuto do Idoso) . 
Além disso, aduz que os proventos do interessado somam apenas R$ 2.316,60, em valores brutos (setembro/2019) , e que, depois de tantos anos, a redução desse montante agravará a situação do recorrente, sem representar economia relevante para o Erário. 
Por essas razões, propõe seja dado provimento ao recurso para considerar legal o ato de alteração da concessão de aposentadoria.
Acompanho o E. relator para reconhecer que a ilegalidade do ato de alteração, com a consequente redução dos proventos à proporção de 12/35 avos, depois de tanto tempo, representaria ônus insuportável ao interessado em idade bastante avançada. 
Dissinto, apenas, com as devidas vênias, do provimento do recurso para considerar legal o ato de alteração da aposentadoria, o que permitiria que o interessado continuasse a receber os proventos integralizados sem o recolhimento das devidas contribuições, igualando-o com aqueles que o fizeram.
Como consignei na apreciação do Acórdão 13239/2019-TCU-Primeira Câmara: 
 (...) impedir prejuízo insuportável não significa igualar proventos daquele que requereu utilização ilegal de tempo rural sem contribuição aos do que laborou arduamente no campo e recolheu as contribuições previdenciárias correspondentes.
Aposentadorias concedidas com utilização de tempo rural sem contribuição são manifestamente irregulares e têm que ser revistas, ainda que há muito vigentes e ainda que impraticável a reversão à atividade. 
Para evitar que o julgamento tardio pela ilegalidade implique redução de proventos expressiva a ponto de comprometer a subsistência condigna do beneficiário, o TCU vem permitindo aposentação proporcional nos limites mínimos previstos na legislação, qual sejam, 30/35 (homem) e 25/30 (mulher) .
De tão consolidado nesta Corte, esse entendimento levou à edição, em 2012, do Enunciado 74 da Súmula da jurisprudência do TCU, in verbis:
"Para efeito apenas de aposentadoria proporcional nos limites mínimos - 30/35 (homem) e 25/30 (mulher) - e não para o de acréscimo por tempo de serviço ou qualquer outra vantagem, admite-se a contagem do período de inatividade, daqueles que tenham adquirido o direito a esse benefício antes da promulgação da Emenda Constitucional 20/98, com o objetivo de suprir lacuna deixada pela exclusão de tempo de serviço não computável em face da lei e o de evitar a reversão à atividade de antigos servidores, cujas concessões foram tardiamente submetidas a exame e julgamento do Tribunal de Contas da União."
Naqueles autos, mesmo contando o tempo de inatividade até a EC 20/1998, uma das interessadas não alcançava o limite mínimo para aposentadoria (25/30) . 
Como a exclusão do tempo ilegal impediria sua inativação, mesmo com a aplicação do enunciado 74 da Súmula da Jurisprudência do TCU, causando-lhe prejuízo insuportável, após bastante tempo, o Tribunal reconheceu o direito da servidora se aposentar com proventos equivalentes a 25/30 anos, concedendo-lhe aproximadamente um ano para atingir o referido limite mínimo. 
Essa proporção de proventos afastou o risco de submissão da aposentada a prejuízo insuportável, ao mesmo tempo em que deixou de igualá-la àqueles que recolheram as devidas contribuições. 
Essa solução também foi adotada por ocasião do Acórdão 3973/2019-TCU-Primeira Câmara. 
Em sintonia com os mencionados precedentes, o pedido de reexame de Sebastião Campos não deve ser provido, sem prejuízo de comunicar ao recorrente e à Universidade Federal do Espírito Santo quanto à possibilidade de recolhimento das contribuições de forma indenizada ou do ajuste dos proventos à razão de 30/35 avos, devendo haver, em ambos os casos, cadastramento de novo ato a ser submetido do TCU.
Assim, ao invés de os proventos do interessado serem reduzidos à razão de 12/35 avos (34,28%) , serão reajustados à de 30/35 avos (85,71%) , no caso de não haver o recolhimento de forma indenizada, afastando a possibilidade de o julgamento desta Corte causar prejuízo insuportável ao aposentado. 
Ante o exposto, voto por que o Tribunal adote o Acórdão que ora submeto à apreciação deste Colegiado:
"9.1. conhecer do recurso para, no mérito, negar-lhe provimento;
9.2. comunicar ao recorrente e à Universidade Federal do Espírito Santo que novo ato poderá prosperar:
9.2.1. caso ocorra recolhimento das contribuições, de forma indenizada, sobre o período de atividade rural averbada, e, assim, manter a aposentadoria tal qual alterada, nos termos do Enunciado 268 da Súmula da Jurisprudência do TCU; ou
9.2.2. com o ajuste dos proventos à razão de 30/35 avos, caso não ocorra o recolhimento das contribuições de forma indenizada previsto no subitem anterior;
9.3. determinar à Universidade Federal do Espírito Santo que, em ocorrendo alguma das situações descritas em 9.2.1 e 9.2.2, cadastre novos atos de aposentadoria, submetendo-os novamente ao TCU; e
9.4. dar ciência ao recorrente."
TCU, Sala das Sessões Ministro Luciano Brandão Alves de Souza, em 11 de fevereiro de 2020.
WALTON ALENCAR RODRIGUES
Revisor